---
title: "Statistiques descriptives : moyenne, médiane,..."
output: 
  html_document:
    toc: true
    toc_float: true
---

```{r setup, include=T, echo=F}
library(klippy)
klippy::klippy(position = c('top', 'right'),tooltip_message = 'Click to copy', tooltip_success = 'Done')
knitr::opts_chunk$set(echo = TRUE,class.source='klippy',message = F,warning = F)
```

# Librairies

On utilise ici la librairie tidyverse et gtsummary

```{r}
library(tidyverse)
library(gtsummary)
```


# Import du jeu de données and_vertebrates

La documentation est ici : <https://lter.github.io/lterdatasampler/index.html>

```{r}
library(lterdatasampler)
```

Il s'agit de mesures de tailles et de poids effectuées sur des invertébrés (Truites fardées côtière et Salamandres) dans une forêt de l'Oregon aux USA.\
Dans cette section, nous utiliserons les variables du jeu de données **and_vertebrates** contenu dans le package lterdatasampler :\
- *section* : type de forêt, CC= clear cut forest,OG = upstream old growth coniferous forest\
- *weight_g* : poids en gramme\
- *species* : nom de l'espèce capturé (Cutthroat trout ; Coastal giant salamander ; Cascade torrent salamander)

# Décrire une variable continue

On s'intéresse au poids des invertébrés, la variable *weight_g*. On va calculer la moyenne, l'écart-type, le minimum, le premier quartile, la médiane, le troisième quartile, le maximum, le nombre d'observation, le nombre de données renseignées et le nombre de données manquantes.

## Codes {.tabset}

### Une commande par indicateur [base R]

```{r}
mean(and_vertebrates$weight_g,na.rm = T) # Moyenne
sd(and_vertebrates$weight_g,na.rm = T) # Ecart-Type
min(and_vertebrates$weight_g,na.rm = T) # Min
quantile(and_vertebrates$weight_g,probs=0.25,na.rm = T) # Q1
quantile(and_vertebrates$weight_g,probs=0.5,na.rm = T) # Médiane
quantile(and_vertebrates$weight_g,probs=0.75,na.rm = T) # Q3
max(and_vertebrates$weight_g,na.rm = T) # Max
length(and_vertebrates$weight_g) # Nombre valeur
sum(!is.na(and_vertebrates$weight_g)) #Nombre NON manquant
sum(is.na(and_vertebrates$weight_g)) #Nombre manquant
```

### Une commande par indicateur [Tidyverse]

```{r}
and_vertebrates %>%
  summarise(
    moyenne=mean(weight_g,na.rm = T),
    `écart-type`=sd(weight_g,na.rm = T),
    minimum=min(weight_g,na.rm = T),
    q1=quantile(weight_g,na.rm = T,probs=0.25),
    mediane=quantile(weight_g,na.rm = T,probs=0.55),
    q3=quantile(weight_g,na.rm = T,probs=0.75),
    maximum=max(weight_g,na.rm = T),
    N=n(),
    n_obs=sum(!is.na(weight_g)),
    n_miss_obs=sum(is.na(weight_g))
  )
```

### En une seule commande

```{r}
summary(and_vertebrates$weight_g,na.rm = T) # Moyenne
```

### En joli

```{r}
# Statistique descritptive de weight_g VERY BEAUTIFUL [librairie gtsummary]
library(gtsummary)
and_vertebrates %>%
  tbl_summary(
    include = weight_g,
    type = all_continuous() ~ "continuous2",
    statistic = all_continuous() ~ c("{N_nonmiss}",
                                     "{N_miss}",
                                     "{min}",
                                     "{p25}",
                                     "{median}",
                                     "{p75}",
                                     "{max}",
                                     "{mean}",
                                     "{sd}"),
    missing = "no"
  )
```

### En graphique

```{r}
ggplot(and_vertebrates) +
  aes(x="",y=weight_g) +
  geom_boxplot(width=0.2) +
  labs(title="Plot of SRF_R per treatment",x="",y="Weight")
```

# Décrire une variable continue d'un sous-groupe de notre jeu de données

On souhaite maintenant calculer les même indicateurs, la moyenne, l'écartype, et autre indicateur de la variable weight_g mais uniquement pour les invertébrés capturés dans les forêt coupé à blanc ie pour lesquelles la valeur de la variable section est égale à CC pour Clear Cut forest.

## Codes {.tabset}

### Une commande par indicateur [base R]

```{r}
mean(and_vertebrates$weight_g[and_vertebrates$section=="CC"],na.rm = T) # Moyenne
sd(and_vertebrates$weight_g[and_vertebrates$section=="CC"],na.rm = T) # Ecart-Type
min(and_vertebrates$weight_g[and_vertebrates$section=="CC"],na.rm = T) # Min
quantile(and_vertebrates$weight_g[and_vertebrates$section=="CC"],probs=0.25,na.rm = T) # Q1
quantile(and_vertebrates$weight_g[and_vertebrates$section=="CC"],probs=0.5,na.rm = T) # Médiane
quantile(and_vertebrates$weight_g[and_vertebrates$section=="CC"],probs=0.75,na.rm = T) # Q3
max(and_vertebrates$weight_g[and_vertebrates$section=="CC"],na.rm = T) # Max
length(and_vertebrates$weight_g[and_vertebrates$section=="CC"]) # Nombre valeur
sum(!is.na(and_vertebrates$weight_g[and_vertebrates$section=="CC"])) #Nombre NON manquant
sum(is.na(and_vertebrates$weight_g[and_vertebrates$section=="CC"])) #Nombre manquant
```

### Une commande par indicateur [Tidyverse]

```{r}
and_vertebrates %>%
  filter(section=="CC") %>%
  summarise(
    moyenne=mean(weight_g,na.rm = T),
    `écart-type`=sd(weight_g,na.rm = T),
    minimum=min(weight_g,na.rm = T),
    q1=quantile(weight_g,na.rm = T,probs=0.25),
    mediane=quantile(weight_g,na.rm = T,probs=0.55),
    q3=quantile(weight_g,na.rm = T,probs=0.75),
    maximum=max(weight_g,na.rm = T),
    N=n(),
    n_obs=sum(!is.na(weight_g)),
    n_miss_obs=sum(is.na(weight_g))
  )
```

### En une seule commande

```{r}
summary(and_vertebrates$weight_g[and_vertebrates$section=="CC"],na.rm = T) # Moyenne
```

### En joli

librairie gtsummary

```{r}
and_vertebrates %>% 
  filter(section=="CC") %>%
  tbl_summary(
    include = weight_g,
    type = all_continuous() ~ "continuous2",
    statistic = all_continuous() ~ c("{N_nonmiss}",
                                     "{N_miss}",
                                     "{min}",
                                     "{p25}",
                                     "{median}",
                                     "{p75}",
                                     "{max}",
                                     "{mean}",
                                     "{sd}"),
    missing = "no"
  ) 
```

### En graphique

```{r}
# Boxplot
and_vertebrates %>% 
  filter(section=="CC") %>%
  ggplot() +
  aes(x="",y=weight_g) +
  geom_boxplot(width=0.2) +
  labs(title="Plot of Weight for CC forest",x="",y="Weight")
```

# Décrire une variable continue en fonction d'une variable catégorielle

On va maintenant décrire le poids des invertébrés en fonction de l'espèce capturé (Cutthroat trout ; Coastal giant salamander ; Cascade torrent salamander) en utilisant la variable *species*.

## Codes {.tabset}

### Une commande par indicateur [base R 1]

```{r}
aggregate(x = and_vertebrates$weight_g, by = list(and_vertebrates$species), FUN = mean,  na.rm = TRUE)  # Moyenne
aggregate(x = and_vertebrates$weight_g, by = list(and_vertebrates$species), FUN = sd,  na.rm = TRUE)  # Ecart-Type
aggregate(x = and_vertebrates$weight_g, by = list(and_vertebrates$species), FUN = min,  na.rm = TRUE) # Min
aggregate(x = and_vertebrates$weight_g, by = list(and_vertebrates$species), FUN = quantile, probs=0.25,  na.rm = TRUE)  # Q1
aggregate(x = and_vertebrates$weight_g, by = list(and_vertebrates$species), FUN = quantile, probs=0.55,  na.rm = TRUE)  # Médiane
aggregate(x = and_vertebrates$weight_g, by = list(and_vertebrates$species), FUN = quantile, probs=0.75,  na.rm = TRUE)  # Q3
aggregate(x = and_vertebrates$weight_g, by = list(and_vertebrates$species), FUN = max,  na.rm = TRUE) # Max
aggregate(x = and_vertebrates$weight_g, by = list(and_vertebrates$species), FUN = length) # Nombre valeur
table(and_vertebrates$species[!is.na(and_vertebrates$weight_g)]) #Nombre NON manquant
table(and_vertebrates$species[is.na(and_vertebrates$weight_g)]) #Nombre manquant
```

### Une commande par indicateur [base R 2]

```{r}
tapply(and_vertebrates$weight_g, and_vertebrates$species, FUN = mean,  na.rm = TRUE)  # Moyenne
tapply(and_vertebrates$weight_g, and_vertebrates$species, FUN = sd,  na.rm = TRUE)  # Ecart-Type
tapply(and_vertebrates$weight_g, and_vertebrates$species, FUN = min,  na.rm = TRUE) # Min
tapply(and_vertebrates$weight_g, and_vertebrates$species, FUN = quantile, probs=0.25,  na.rm = TRUE)  # Q1
tapply(and_vertebrates$weight_g, and_vertebrates$species, FUN = quantile, probs=0.55,  na.rm = TRUE)  # Médiane
tapply(and_vertebrates$weight_g, and_vertebrates$species, FUN = quantile, probs=0.75,  na.rm = TRUE)  # Q3
tapply(and_vertebrates$weight_g, and_vertebrates$species, FUN = max,  na.rm = TRUE) # Max
tapply(and_vertebrates$weight_g, and_vertebrates$species, FUN = length) # Nombre valeur
table(and_vertebrates$species[!is.na(and_vertebrates$weight_g)]) #Nombre NON manquant
table(and_vertebrates$species[is.na(and_vertebrates$weight_g)]) #Nombre manquant
```

### Avec Tidyverse 1

```{r}
and_vertebrates %>% group_by(species) %>% summarise(mean(weight_g,na.rm=T))
and_vertebrates %>% group_by(species) %>% summarise(sd(weight_g,na.rm=T))
and_vertebrates %>% group_by(species) %>% summarise(min(weight_g,na.rm=T))
and_vertebrates %>% group_by(species) %>% summarise(quantile(weight_g,probs=0.25,na.rm=T))
and_vertebrates %>% group_by(species) %>% summarise(quantile(weight_g,probs=0.5,na.rm=T))
and_vertebrates %>% group_by(species) %>% summarise(quantile(weight_g,probs=0.75,na.rm=T))
and_vertebrates %>% group_by(species) %>% summarise(max(weight_g,na.rm=T))
and_vertebrates %>% group_by(species) %>% count()  # Nombre valeur
and_vertebrates %>% group_by(species) %>% summarise(sum(!is.na(weight_g))) #Nombre NON manquant
and_vertebrates %>% group_by(species) %>% summarise(sum(is.na(weight_g))) #Nombre manquant

```

### Avec Tidyverse 2

```{r}
and_vertebrates %>%
  group_by(species) %>% 
  summarise(mean=mean(weight_g,na.rm=T),
            sd=sd(weight_g,na.rm=T),
            min=min(weight_g,na.rm=T),
            q1=quantile(weight_g,probs=0.25,na.rm=T),
            mediane=quantile(weight_g,probs=0.5,na.rm=T),
            q3=quantile(weight_g,probs=0.75,na.rm=T),
            max=max(weight_g,na.rm=T),
            N=n(),
            n=sum(!is.na(weight_g)),
            missing=sum(is.na(weight_g)))

```

### En une seule commande [base R]

```{r}
tapply(and_vertebrates$weight_g, and_vertebrates$species, summary)
```

### En une seule commande [tidyverse]

```{r}
and_vertebrates %>%  select(weight_g,species) %>%  split(.$species) %>% map(summary)
```

### En beau

```{r}
# [librairie gtsummary]
and_vertebrates %>% 
  tbl_summary(
    include = weight_g,
    by = species,
    type = all_continuous() ~ "continuous2",
    statistic = all_continuous() ~ c("{N_nonmiss}",
                                     "{N_miss}",
                                     "{min}",
                                     "{p25}",
                                     "{median}",
                                     "{p75}",
                                     "{max}",
                                     "{mean}",
                                     "{sd}"),
    missing = "no"
  ) %>%
  add_overall()

```

### En graphique

```{r}
and_vertebrates %>% 
  drop_na(weight_g) %>% 
  ggplot() +
  aes(x=species, y=weight_g,color=species) +
  geom_boxplot() +
  labs(title="Plot of weight per species",x="species", y = "weight") +
  theme(axis.text.x = element_text(angle = 90, vjust = 0.5, hjust=1))

and_vertebrates %>% 
  drop_na(weight_g) %>% 
  ggplot() +
  aes(x=species, y=weight_g,color=species) +
  geom_boxplot() +
  labs(title="Plot of weight per species",x="species", y = "weight") +
  coord_flip() 
```

# Décrire une variable continue en fonction d'une variable catégorielle d'un sous-groupe de notre jeu de données

On va maintenant décrire le poids des invertébrés en fonction de l'espèce capturé (Cutthroat trout ; Coastal giant salamander ; Cascade torrent salamander) en utilisant la variable *species* mais uniquement pour les invertébrés capturés dans les forêt coupé à blanc ie pour lesquelles la valeur de la variable section est égale à CC pour Clear Cut forest.

## Codes {.tabset}

### Une commande par indicateur [base R 1]

```{r}
aggregate(x = and_vertebrates$weight_g[and_vertebrates$section=="CC"], by = list(and_vertebrates$species[and_vertebrates$section=="CC"]), FUN = mean,  na.rm = TRUE)  # Moyenne
aggregate(x = and_vertebrates$weight_g[and_vertebrates$section=="CC"], by = list(and_vertebrates$species[and_vertebrates$section=="CC"]), FUN = sd,  na.rm = TRUE)  # Ecart-Type
aggregate(x = and_vertebrates$weight_g[and_vertebrates$section=="CC"], by = list(and_vertebrates$species[and_vertebrates$section=="CC"]), FUN = min,  na.rm = TRUE) # Min
aggregate(x = and_vertebrates$weight_g[and_vertebrates$section=="CC"], by = list(and_vertebrates$species[and_vertebrates$section=="CC"]), FUN = quantile, probs=0.25,  na.rm = TRUE)  # Q1
aggregate(x = and_vertebrates$weight_g[and_vertebrates$section=="CC"], by = list(and_vertebrates$species[and_vertebrates$section=="CC"]), FUN = quantile, probs=0.55,  na.rm = TRUE)  # Médiane
aggregate(x = and_vertebrates$weight_g[and_vertebrates$section=="CC"], by = list(and_vertebrates$species[and_vertebrates$section=="CC"]), FUN = quantile, probs=0.75,  na.rm = TRUE)  # Q3
aggregate(x = and_vertebrates$weight_g[and_vertebrates$section=="CC"], by = list(and_vertebrates$species[and_vertebrates$section=="CC"]), FUN = max,  na.rm = TRUE) # Max
aggregate(x = and_vertebrates$weight_g[and_vertebrates$section=="CC"], by = list(and_vertebrates$species[and_vertebrates$section=="CC"]), FUN = length) # Nombre valeur
table(and_vertebrates$species[and_vertebrates$section=="CC" & !is.na(and_vertebrates$weight_g)]) #Nombre NON manquant
table(and_vertebrates$species[and_vertebrates$section=="CC" & is.na(and_vertebrates$weight_g)]) #Nombre manquant
```

### Une commande par indicateur [base R 2]

```{r}
tapply(and_vertebrates$weight_g[and_vertebrates$section=="CC"], and_vertebrates$species[and_vertebrates$section=="CC"], FUN = mean,  na.rm = TRUE)  # Moyenne
tapply(and_vertebrates$weight_g[and_vertebrates$section=="CC"], and_vertebrates$species[and_vertebrates$section=="CC"], FUN = sd,  na.rm = TRUE)  # Ecart-Type
tapply(and_vertebrates$weight_g[and_vertebrates$section=="CC"], and_vertebrates$species[and_vertebrates$section=="CC"], FUN = min,  na.rm = TRUE) # Min
tapply(and_vertebrates$weight_g[and_vertebrates$section=="CC"], and_vertebrates$species[and_vertebrates$section=="CC"], FUN = quantile, probs=0.25,  na.rm = TRUE)  # Q1
tapply(and_vertebrates$weight_g[and_vertebrates$section=="CC"], and_vertebrates$species[and_vertebrates$section=="CC"], FUN = quantile, probs=0.55,  na.rm = TRUE)  # Médiane
tapply(and_vertebrates$weight_g[and_vertebrates$section=="CC"], and_vertebrates$species[and_vertebrates$section=="CC"], FUN = quantile, probs=0.75,  na.rm = TRUE)  # Q3
tapply(and_vertebrates$weight_g[and_vertebrates$section=="CC"], and_vertebrates$species[and_vertebrates$section=="CC"], FUN = max,  na.rm = TRUE) # Max
tapply(and_vertebrates$weight_g[and_vertebrates$section=="CC"], and_vertebrates$species[and_vertebrates$section=="CC"], FUN = length) # Nombre valeur
table(and_vertebrates$species[and_vertebrates$section=="CC" & !is.na(and_vertebrates$weight_g)]) #Nombre NON manquant
table(and_vertebrates$species[and_vertebrates$section=="CC" & is.na(and_vertebrates$weight_g)]) #Nombre manquant
```

### Avec Tidyverse 1

```{r}
and_vertebrates %>% filter(section=="CC") %>% group_by(species) %>% summarise(mean(weight_g,na.rm=T))
and_vertebrates %>% filter(section=="CC") %>% group_by(species) %>% summarise(sd(weight_g,na.rm=T))
and_vertebrates %>% filter(section=="CC") %>% group_by(species) %>% summarise(min(weight_g,na.rm=T))
and_vertebrates %>% filter(section=="CC") %>% group_by(species) %>% summarise(quantile(weight_g,probs=0.25,na.rm=T))
and_vertebrates %>% filter(section=="CC") %>% group_by(species) %>% summarise(quantile(weight_g,probs=0.5,na.rm=T))
and_vertebrates %>% filter(section=="CC") %>% group_by(species) %>% summarise(quantile(weight_g,probs=0.75,na.rm=T))
and_vertebrates %>% filter(section=="CC") %>% group_by(species) %>% summarise(max(weight_g,na.rm=T))
and_vertebrates %>% filter(section=="CC") %>% group_by(species) %>% count()  # Nombre valeur
and_vertebrates %>% filter(section=="CC") %>% group_by(species) %>% summarise(sum(!is.na(weight_g))) #Nombre NON manquant
and_vertebrates %>% filter(section=="CC") %>% group_by(species) %>% summarise(sum(is.na(weight_g))) #Nombre manquant

```

### Avec Tidyverse 2

```{r}
and_vertebrates %>%
  filter(section=="CC") %>%
  group_by(species) %>% 
  summarise(mean=mean(weight_g,na.rm=T),
            sd=sd(weight_g,na.rm=T),
            min=min(weight_g,na.rm=T),
            q1=quantile(weight_g,probs=0.25,na.rm=T),
            mediane=quantile(weight_g,probs=0.5,na.rm=T),
            q3=quantile(weight_g,probs=0.75,na.rm=T),
            max=max(weight_g,na.rm=T),
            N=n(),
            n=sum(!is.na(weight_g)),
            missing=sum(is.na(weight_g)))

```

### En une seule commande [base R]

```{r}
tapply(and_vertebrates$weight_g[and_vertebrates$section=="CC"], and_vertebrates$species[and_vertebrates$section=="CC"], summary)
```

### En une seule commande [tidyverse]

```{r}
and_vertebrates %>% filter(section=="CC") %>% select(weight_g,species) %>% split(.$species) %>% map(summary)
```

### En beau

```{r}
# [librairie gtsummary]
and_vertebrates %>% 
  filter(section=="CC") %>%
  tbl_summary(
    include = weight_g,
    by = species,
    type = all_continuous() ~ "continuous2",
    statistic = all_continuous() ~ c("{N_nonmiss}",
                                     "{N_miss}",
                                     "{min}",
                                     "{p25}",
                                     "{median}",
                                     "{p75}",
                                     "{max}",
                                     "{mean}",
                                     "{sd}"),
    missing = "no"
  ) %>%
  add_overall()

```

### En graphique

```{r}
and_vertebrates %>% 
  filter(section=="CC") %>%
  drop_na(weight_g) %>% 
  ggplot() +
  aes(x=species, y=weight_g,color=species) +
  geom_boxplot() +
  labs(title="Plot of weight per species",x="species", y = "weight") +
  theme(axis.text.x = element_text(angle = 90, vjust = 0.5, hjust=1))

and_vertebrates %>% 
  filter(section=="CC") %>%
  drop_na(weight_g) %>% 
  ggplot() +
  aes(x=species, y=weight_g,color=species) +
  geom_boxplot() +
  labs(title="Plot of weight per species",x="species", y = "weight") +
  coord_flip() 
```