---
title: "Donnees manquantes"
output: 
  html_document:
    toc: true
    toc_float: true
---

```{r setup, include=T, echo=F}
library(klippy)
klippy::klippy(position = c('top', 'right'),tooltip_message = 'Click to copy', tooltip_success = 'Done')
knitr::opts_chunk$set(echo = TRUE,class.source='klippy',eval=FALSE)
```


EN CONSTRUCTION

La gestion des données manquantes dans R est centrale et peut entraîner d'importantes erreurs. 
R considère une donnée comme manquante si elle est codée en NA. Si vous avez des variables texte avec écrit "manquant", "missing" ou même un blanc comme " " ou "", R n’interprétera pas ces valeurs comme des données manquantes mais comme des valeurs. C'est à vous des convertir ces valeurs en NA pour qu'elles soient automatiquement considérées comme manquantes par R.

# Principales difficultés

Les principales difficultés autour des données manquantes :

-    certaines fonctions renvoient une erreur en présence de données manquantes, il faut alors bien préciser en paramètre la présence de données manquantes ;
-    lorsqu'on écrit une condition (pour sélectionner des observations par exemple), il faut impérativement tenir compte de la présence de données manquantes
-    si vous faites des modèles statistiques, toutes les observations contenant au moins une donnée manquante parmi la variable à expliquer et les variables explicatives ne seront pas prise en compte dans l'analyse ; 

Exemple de difficultés :

```{r}
summary(airquality)
iris %>% summarise(moyenne=mean(Sepal.Width))
airquality %>% summarise(moyenne=mean(Ozone))
airquality %>% summarise(moyenne=mean(Ozone,na.rm = TRUE))
```

```{r}
airquality %>% filter(Solar.R<20)
airquality %>% filter(Solar.R<20 | is.na(Solar.R))
```





```{r}
lm(Ozone ~ Solar.R +  Wind,data = airquality) %>% summary()
airquality %>% select(Ozone,Solar.R,Wind) %>% lm(Ozone ~ Solar.R +  Wind,data = .) %>% summary()
airquality %>% count()
airquality %>% select(Ozone,Solar.R,Wind) %>% complete.cases() %>% sum()
airquality %>% mutate(in_model=complete.cases(.))
airquality %>% mutate(in_model=complete.cases(across(c(Ozone,Wind))))
```

# Manipuler les données manquantes : is.na()

# Repérer les données manquantes

# Affecter les valeurs d'une variable en données manquantes

# Remplacer des données manquantes (NA) en valeur spécifique




