---
title: "<center>Selectionner des lignes</center>"
output: 
  html_document:
    toc: true
    toc_float: true
---

```{r setup, include=T, echo=F}
library(klippy)
klippy::klippy(position = c('top', 'right'),tooltip_message = 'Click to copy', tooltip_success = 'Done')
knitr::opts_chunk$set(echo = TRUE,class.source='klippy',eval=FALSE)
```

```{r}
library(tidyverse)
```

Pour sélectionner les lignes d'un tableau on utilise la fonction `filter` du package `tidyverse`. Le package permet également d'utiliser le pipe `%>%`.

**Utilisation du pipe : %\>%**

$$ f(a) <=> a \,\text{ %>% }\, f()$$

Exemple :

```{r}
colnames(iris) # Nom des variables
```

est équivalent à

```{r}
iris %>% colnames() # Nom des variables
```

# Selectionner : select()

Exemple 1 . On sélectionne les observations pour lesquelles la taille des sépales est supérieure ou égale à 5. La table obtenue est affectée à l'objet `iris_selection`

```{r}
iris_selection <- iris %>% filter(Sepal.Length>=5)
head(iris_selection)
```

Exemple 2 . On sélectionne les observations de l'espèce setosa. La table obtenue est affectée à l'objet `iris_selection`.\
NB1 : on met des guillemets pour désigner du texte.\
NB2 : quand on teste une égalité de condition, il faut utiliser le double égal `==`, c'est l'erreur la plus courante chez les jeunes utilisateurs de R.

```{r}
iris_selection <- iris %>% filter(Species=="setosa")
head(iris_selection)
```

Exemple 3. Conditions multiples. On sélectionne les observations de l'espèce setosa si la largeur des sépales est supérieure à 3 ainsi que l'espèce versicolor. La table obtenue est affectée à l'objet `iris_selection`.

NB : liste d'opérateurs logique

| Opérateurs dans R | Def               |
|:-----------------:|:------------------|
|         &         | ET                |
|        \|         | OU                |
|        ==         | EGAL              |
|        \>         | SUPERIEUR         |
|        \>=        | SUPERIEUR ou EGAL |
|        \<         | INFERIEUR         |
|        \<=        | INFERIEUR ou EGAL |
|      is.na()      | EST MANQUANT      |
|         !         | DIFFERENT DE ≠    |
|                   |                   |

```{r}
iris_selection <- iris %>% filter((Species=="setosa" & Sepal.Width>3) | Species=="versicolor")
head(iris_selection)
```

Exemple 4. Enchainer les opérations. On sélectionne les observations de l'espèce setosa. Puis on selectionnerles observations pour lesquelles la largeur des sépales est supérieure à 3r. La table obtenue est affectée à l'objet `iris_selection`.

```{r}
iris_selection <- iris %>% 
  filter(Species=="setosa") %>%
  filter(Sepal.Width>3)
head(iris_selection)
```
