---
title: "<center>Un paquet de paquets</center>"
output: 
  html_document:
    toc: true
    toc_float: true
---

```{r setup, include=T, echo=F}
library(klippy)
klippy::klippy(position = c('top', 'right'),tooltip_message = 'Click to copy', tooltip_success = 'Done')
knitr::opts_chunk$set(echo = TRUE,class.source='klippy',eval=FALSE)
```

## Rappel : installer un package

**Depuis le CRAN**

```{r}
install.packages("dplyr")
```

**Depuis GitHub**

```{r}
library(devtools)
install_github("hadley/dplyr")
```

## Import/export de fichier Excel

Je conseille les paquets `readxl` et `writexl`, faciles à installer.

```{r eval=FALSE}
library(readxl) # Import d'un fichier Excel
library(writexl) # Export d'un fichier Excel
```

*Fonctions* : read_excel(),write_xlsx()

Le paquet `xlsx` est également très utilisé et apporte davantage de fonctionnalités mais il vous faudra installer des dépendances (suivre les instructions), en particulier Java, pour des utilisateurs à l'aise en informatique.

```{r eval=FALSE}
library(xlsx) # fonctionnalités plus complètes
```

*Fonctions* : read.xlsx2(), write.xlsx2()

## Manipuler ses données

### Tidyverse

Tidyverse est un package qui regroupe un ensemble de package qui facilitent considérablement la programmation en R.

```{r eval=FALSE}
library(tidyverse)
```

EST EQUIVALENT A :

```{r}
library(ggplot2) #Graphique
library(dplyr) #Manipuler ses données
library(tidyr) #Organiser ses données
library(readr) #Lire des données
library(purrr) #Programmation
library(tibble) #Tableau de données (post data.frame)
library(stringr) #Manipuler du texte
library(forcats) #Manipuler des facteurs
```

Fonctions utiles :

-   [*ggplot2*]{.ul} : ggplot()

-   [*dplyr*]{.ul} : select(), rename(), mutate(), filter(), arrange(), group_by(), summary()

-   [*tidyr*]{.ul}  : %\>%, pivot_longer(), pivot_wider()

-   [*reader*]{.ul}  : read_csv()

-   [*purrr*]{.ul}  : map()

-   [*tibble*]{.ul}  : tibble(), tribble()

-   [*stringr*]{.ul}  : str_lenght(), str_c(), str_replace(), str_to_lower(), str_to_upper()

-   [*forcats*]{.ul} : fct_relevel(), fct_recode()

### Autre

Pour manipuler les dates, utiliser le package `lubridate`.
```{r eval=FALSE}
library(lubridate)
```
*Fonctions* : dmy(), ymd(), year(), month(),day()

## Tableaux de fréquence 
**(1, 2, 3 entrée.s)**

```{r eval=FALSE}
library(janitor)
```
*Fonctions* : tabyl()

## Utilitaire
La librairie R permet de créer des chemins relatifs. Par défaut R considère que les fichiers se trouvent dans les dossiers et sous-dossiers où se situe votre projet.
```{r eval=FALSE}
library(here)
```
*Fonctions* : here()

## Rapport automatisé
Pour créer des rapports automatisés : `rmarkdown`   
Pour faire des beaux tableaux dans rmarkdown : `kableExtra`
```{r eval=FALSE}
library(rmarkdown)
library(kableExtra)
```
*Fonctions rmarkdown* : render()  
*Fonctions kableExtra* : kable_styling()

## Stat
