---
title: "<center>Selectionner vos variables</center>"
output: 
  html_document:
    toc: true
    toc_float: true
---

```{r setup, include=T, echo=F}
library(klippy)
klippy::klippy(position = c('top', 'right'),tooltip_message = 'Click to copy', tooltip_success = 'Done')
knitr::opts_chunk$set(echo = TRUE,class.source='klippy',eval=FALSE)
```

```{r}
library(tidyverse)
```

Le package tidyverse fournit un ensemble de fonction pour sélectionner, renommer et réordonner les colonnes d'un tableau.

**Utilisation du pipe : %\>%**

$$ f(a) <=> a \,\text{ %>% }\, f()$$

Exemple :

```{r}
colnames(iris) # Nom des variables
```

est équivalent à

```{r}
iris %>% colnames() # Nom des variables
```

# Données

On utilise le jeu de données `iris`

```{r}
head(iris)     # Affichage des 6 premières lignes
glimpse(iris)  # Descriptif des données
colnames(iris) # Nom des variables
```

# Selectionner : select()

On sélectionne les variables Sepal.Length,Sepal.Width et Species. La table obtenue est affectée à l'objet `iris_selection`

```{r}
iris_selection <- iris %>% select(Species,Sepal.Length,Sepal.Width)
head(iris_selection)
```

On peut aussi garder toutes les variables et indiquer la liste des variables à supprimer grâce à l'opérateur de soustraction.

```{r}
iris_selection <- iris %>% select(-Sepal.Length,-Sepal.Width)
head(iris_selection)

```

# Renommer : rename()

On renomme la variable Sepal.Length. Son nouveau nom est longueur_sepal. La table obtenue est affectée à l'objet `iris_selection`

```{r}
iris_selection <- iris %>% rename(longueur_sepal=Sepal.Length)
head(iris_selection)
```

Si le nom d'une variable contient un espace ou des caractères spéciaux, utiliser les guillemets.

```{r}
iris_selection <- iris %>% rename('longueur des petales'=Sepal.Length)
head(iris_selection)
```

# Réordonner : relocate()

Pour changer l'ordre des variables, on peut utiliser la fonction `relocate`.

*Exemple 1 : On place la variable Species en première position*

```{r}
iris_selection <- iris %>% relocate(Species,1) 
```

*Exemple 2 : On place les variables Species et Sepal.Length après la variable Petal.Length*

```{r}
iris_selection <- iris %>% relocate(Species,Sepal.Length,.after=Petal.Length) 
```
